---
title: "Analiza danych_HR"
author: "Aleksandra Łada, Marcin Skowronek, Maryia Vashkevich"
date: "`r Sys.Date()`"
output:
  rmdformats::robobook:
    highlight: kate
    toc: true
    toc_dephth: 3
    theme: "red"
    self_contained: true
    number_sections: true
    code_folding: show
    Fig_width: 8
    Fig_height: 5
    Fig_caption: true
---

```{r setup, include=FALSE}
## Global options
knitr::opts_chunk$set(cache = TRUE)
dane <- read.csv("HR.csv")
library(tidyverse)
library(naniar)
library(finalfit)
```

# 1. Wprowadzenie

Celem raportu jest analiza firmowych danych HR za dany okres. Raport zawiera przegląd najważniejszych wskaźników, wizualizację danych oraz wyciągnięte wnioski. Zbiór danych zawiera 1470 wierszy oraz 35 kolumn.

# Pytania badawcze

1. Czy nadgodziny i niskie zadowolenie ze środowiska zwiększają ryzyko odejścia pracownika?
2. Czy pracownicy z niższym miesięcznym wynagrodzeniem lub rzadkimi awansami odchodzą częściej?
3. Jaka jest charakterystyka (wiek, staż pracy) pracownika, który najczęściej decyduje się na odejście?
4. Które działy oraz stanowiska są najbardziej narażone na odejścia pracowników?

# Opis danych

Analizowany zbiór danych zawiera informacje dotyczące pracowników firmy.

Zmienne w zbiorze danych można podzielić na następujące kategorie:

# 2. Porządkowanie i czyszczenie danych 

# 2.1 Braki danych

```{r}
procent <- prop_complete_var(dane)*100
```

W danych znajduje sie `r procent` 91.43 % kompletnych wartości.

```{r}
naniar::vis_miss(dane)
```
#Wizualizacje połączeń w brakach danych:

```{r}
naniar::gg_miss_upset(dane)
```

missing_pattern(dane)

