---
title: "Analiza danych_HR"
author: "Aleksandra Łada, Marcin Skowronek, Maryia Vashkevich"
date: "`r Sys.Date()`"
output:
  rmdformats::robobook:
    highlight: kate
    self_contained: true
    number_sections: true
    code_folding: show
    Fig_width: 8
    Fig_height: 5
    Fig_caption: true
---

```{r setup, include=FALSE}
## Global options
knitr::opts_chunk$set(cache = TRUE)
dane <- read.csv("HR.csv")
library(tidyverse)
library(naniar)
library(finalfit)
library(validate)
```

# 1. Wprowadzenie

Celem raportu jest analiza firmowych danych HR. [place holder na rozbudowanie na koniec].

Raport składa się z: wprowadzenia, data cleansing oraz data wrangling, wizualizacji danych, wnioskowania (testy statystyczne) oraz podsumowania i wniosków końcowych.

Zbiór danych zawiera 1470 wierszy oraz 35 kolumn.

## 1.1 Pytania badawcze

1.  Czy nadgodziny i niskie zadowolenie ze środowiska zwiększają ryzyko odejścia pracownika?
2.  Czy pracownicy z niższym miesięcznym wynagrodzeniem lub rzadkimi awansami odchodzą częściej?
3.  Jaka jest charakterystyka (wiek, staż pracy) pracownika, który najczęściej decyduje się na odejście?
4.  Które działy oraz stanowiska są najbardziej narażone na odejścia pracowników?

## 1.2 Opis danych

Analizowany zbiór danych zawiera informacje dotyczące pracowników firmy.

Zmienne w zbiorze danych można podzielić na następujące kategorie:

Zmienna Objaśniana: Attrition: Zmienna kategoryczna wskazująca na to, czy pracownik odszedł z firmy.

Zmienne Demograficzne i Osobiste: Age: Wiek pracownika (Lata) Gender: Płeć pracownika. MaritalStatus: Stan cywilny (Single, Married, Divorced). Education: Poziom wykształcenia (1-5). EducationField: Dziedzina wykształcenia (np. Life Sciences, Medical). DistanceFromHome: Odległość od domu.

Zmienne Związane z Pracą oraz Rolą: Department: Dział, w którym pracuje dana osoba (Sales, R&D, HR). JobRole: Konkretne stanowisko, które zajmuję dana osoba (np. Sales Executive, Laboratory Technician). JobLevel: Poziom stanowiska w strukturze firmy. BusinessTravel: Częstotliwość podróży służbowych (Rarely, Frequently, Non-Travel). OverTime: Czy pracownik pracuje w godzinach ponadwymiarowych (Yes/No).

Wynagrodzenie i Benefity: MonthlyIncome: Miesięczne wynagrodzenie. DailyRate, HourlyRate, MonthlyRate: Stawki płacowe w różnych ujęciach czasowych. PercentSalaryHike: Procentowa podwyżka wynagrodzenia. StockOptionLevel: Poziom opcji na akcje pracownicze.

Satysfakcja i Oceny: EnvironmentSatisfaction: Zadowolenie ze środowiska pracy. JobSatisfaction: Zadowolenie z wykonywanej pracy. WorkLifeBalance: Ocena równowagi między życiem zawodowym a prywatnym. RelationshipSatisfaction: Satysfakcja z relacji ze współpracownikami. PerformanceRating: Ocena wydajności pracownika.

Historia Zatrudnienia: TotalWorkingYears: Całkowity staż pracy (lata). YearsAtCompany: Liczba lat przepracowanych w obecnej firmie. YearsInCurrentRole: Czas na obecnym stanowisku (lata). YearsSinceLastPromotion: Czas, który upłynął od ostatniego awansu (lata). YearsWithCurrManager: Czas pracy z obecnym menedżerem (lata).

# 2. Porządkowanie i czyszczenie danych

## 2.1 Braki danych

```{r}
procent <- prop_complete_var(dane)*100
```

W danych znajduje sie `r procent` 91.43 % kompletnych wartości.

```{r}
naniar::vis_miss(dane)
```

## 2.2 Wizualizacje połączeń w brakach danych

```{r message=FALSE, warning=FALSE}
naniar::gg_miss_upset(dane)
```

```{r message=FALSE, warning=FALSE}
library(finalfit)
finalfit::missing_pattern(dane)
```

```{r message=FALSE, warning=FALSE}
library(ggplot2)
ggplot(dane,aes(x=Age, y=MonthlyIncome)) + geom_miss_point() + 
  labs(tittle="Wzorce braków danych w HR", x="Age" , y="MonthlyIncome ()")
```

```{r echo=FALSE, message=FALSE, warning=FALSE}
wykres<-finalfit::missing_pattern(dane)
wykres
```

## 2.3 Inputacja metodą Hot-Deck

```{r}
library(VIM)
dane <- hotdeck(dane)
naniar::vis_miss(dane)
```

## 2.4 Analiza wartości odstających

# Sprawdzamy kluczowe zmienne numeryczne pod kątem "outlierów"
```{r}
par(mfrow=c(1,3)) # Ustawienie 3 wykresów w jednym rzędzie
boxplot(dane$MonthlyIncome, main = "Miesięczne Wynagrodzenie", col = "lightblue")
boxplot(dane$TotalWorkingYears, main = "Staż Pracy", col = "lightgreen")
boxplot(dane$Age, main = "Wiek", col = "salmon")
par(mfrow=c(1,1)) # Reset ustawień
```

# 3. Walidacja danych

W celu sprawdzenia spójności logicznej danych, zdefiniowane poniżej reguły zostały skonfrontowane z rzeczywistym zbiorem danych za pomocą funkcji confront(). 

```{r}
rules <- validator(
YearsAtCompany <= TotalWorkingYears
,YearsInCurrentRole <= YearsAtCompany
,YearsWithCurrManager <= YearsAtCompany
,YearsSinceLastPromotion <= YearsAtCompany
)
```

Reguły walidacji danych:

I - Staż w firmie (YearsAtCompany) musi być mniejszy lub równy całkowitemu stażowi pracy (TotalWorkingYears). 
II - Czas na obecnym stanowisku (YearsInCurrentRole) musi być mniejszy lub równy stażowi w firmie (YearsAtCompany). 
III - Czas pracy z obecnym menedżerem (YearsWithCurrManager) musi być mniejszy lub równy stażowi w firmie (YearsAtCompany). 
IV - Lata od ostatniego awansu (YearsSinceLastPromotion) muszą być mniejsze lub równe stażowi w firmie (YearsAtCompany).

```{r}
cf <- confront(dane, rules, key="EmployeeNumber")

barplot(cf)

```

**Całkowity staż pracy** (TotalWorkingYears): Sprawdzono spójność między stażem w obecnej firmie a całkowitym doświadczeniem zawodowym. W tym celu zweryfikowano, czy YearsAtCompany jest mniejsze lub równe TotalWorkingYears. Nie znaleziono żadnych przypadków naruszenia tej reguły, co oznacza, że u każdego pracownika staż w obecnym przedsiębiorstwie mieści się w ramach jego całkowitej kariery.

**Staż na obecnym stanowisku** (YearsInCurrentRole): Sprawdzono, czy czas spędzony na obecnym stanowisku nie przekracza całkowitego czasu zatrudnienia w firmie. Przetestowano warunek, w którym YearsInCurrentRole powinno być mniejsze lub równe YearsAtCompany. Wszystkie obserwacje spełniają to kryterium, co potwierdza logiczną poprawność danych dotyczących ścieżki kariery wewnątrz organizacji.

**Czas pracy z obecnym menedżerem** (YearsWithCurrManager): Sprawdzono, czy okres współpracy z obecnym przełożonym jest możliwy w świetle stażu pracownika w firmie. Zbadano zgodność z regułą YearsWithCurrManager <= YearsAtCompany. Nie odnotowano żadnych błędów, co wskazuje, że relacje podległości są poprawnie osadzone w czasie trwania zatrudnienia.

**Czas od ostatniego awansu** (YearsSinceLastPromotion): Sprawdzono, czy liczba lat, która upłynęła od ostatniego awansu, nie jest większa niż całkowity staż w firmie. Weryfikowano rekordy pod kątem warunku YearsSinceLastPromotion <= YearsAtCompany. Nie znaleziono sprzeczności, co oznacza, że historia awansów jest logicznie spójna z datą rozpoczęcia pracy w firmie.

# 4. Wizualizacja danych

```{r warning=FALSE}
library(ggplot2)
library(scales)


ggplot(dane, aes(x = Department, y = MonthlyIncome, fill = Department)) +
  stat_summary(fun = "mean", geom = "bar", color = "black", width = 0.7) +
  stat_summary(fun = "mean", geom = "text", 
               aes(label = number(..y.., big.mark = " ", accuracy = 1)), 
               vjust = -0.5, size = 4) +
  scale_y_continuous(labels = comma_format(big.mark = " ", decimal.mark = ","),
                     expand = expansion(mult = c(0, 0.15))) + 
  scale_fill_brewer(palette = "Blues") +
  labs(title = "Średnie wynagrodzenie wg Działu",
       x = "Dział",
       y = "Średni miesięczny dochód") +
  theme_minimal() +
  theme(
    legend.position = "none",
    panel.grid.major.x = element_blank(), 
    plot.title = element_text(face = "bold", size = 16),
    axis.text.x = element_text(size = 11, color = "black")
  )
  
```

```{r warning=FALSE}
library(ggplot2)
library(scales)

dane$JobLevel <- as.factor(dane$JobLevel)

ggplot(dane, aes(x = Department, y = MonthlyIncome, fill = JobLevel)) +

  geom_boxplot(color = "black", alpha = 0.8, outlier.shape = 20) +

  scale_fill_brewer(palette = "Blues", name = "Poziom (JobLevel)") +

  scale_y_continuous(labels = comma_format(big.mark = " ", decimal.mark = ",")) +

  labs(title = "Zarobki w Działach wg Poziomu Stanowiska",
       x = "Dział (Department)",
       y = "Miesięczny dochód") +

  theme_minimal() +
  theme(
    plot.title = element_text(face = "bold", size = 14),
    legend.position = "right" 
  )
```

```{r}
library(ggplot2)
library(dplyr)

set.seed(123)
data <- data.frame(
  Gender = sample(c("Female", "Male"), 200, replace = TRUE),
  JobSatisfaction = sample(1:4, 200, replace = TRUE), 
  OverTime = sample(c("Yes", "No"), 200, replace = TRUE)
)
data$JobSatisfaction <- factor(data$JobSatisfaction, 
                               levels = c(1, 2, 3, 4),
                               labels = c("Low", "Medium", "High", "Very High"))

ggplot(data, aes(x = JobSatisfaction, fill = Gender)) +

  geom_bar(position = "dodge", color = "white", alpha = 0.9) +

  facet_wrap(~OverTime, labeller = label_both) +

  scale_fill_manual(values = c("Female" = "#6BAED6", "Male" = "#08519C")) +

  labs(
    title = "Poziom satysfakcji z pracy a płeć i nadgodziny",
    x = "Satysfakcja z pracy",
    y = "Liczba pracowników",
    fill = "Płeć"
  ) +

  theme_minimal(base_size = 14) +
  theme(
    plot.title = element_text(face = "bold", size = 16),
    legend.position = "right", 
    panel.grid.major.x = element_blank(), 
    strip.background = element_rect(fill = "#E6F5FF", color = NA), 
    strip.text = element_text(color = "black", face = "bold")
  )
```

# 5. Statystyki Opisowe

```{r}
library(dplyr)
library(psych)      
library(kableExtra)


tabela_wynikowa <- dane %>% 
  
  select(MonthlyIncome, JobLevel) %>%
  group_by(JobLevel) %>%
 
  summarize(
    Min = min(MonthlyIncome, na.rm = TRUE),
    Max = max(MonthlyIncome, na.rm = TRUE),
    średnia = mean(MonthlyIncome, na.rm = TRUE),
    odchylenie = sd(MonthlyIncome, na.rm = TRUE),
    mediana = median(MonthlyIncome, na.rm = TRUE),
    Q1 = quantile(MonthlyIncome, 0.25, na.rm = TRUE),
    Q3 = quantile(MonthlyIncome, 0.75, na.rm = TRUE),
    Skośność = skew(MonthlyIncome, na.rm = TRUE),
    Kurtoza = kurtosi(MonthlyIncome, na.rm = TRUE)
  ) %>%
 
  kbl(digits = 2) %>% 
  kable_paper("striped", full_width = F) %>%
  column_spec(1:2, bold = T) %>%
  row_spec(c(1, 3, 5), bold = T, color = "white", background = "blue")


tabela_wynikowa

```

```{r}
install.packages("DescTools")

library(dplyr)
library(corrplot)
library(DescTools)

dane_numeryczne <- dane %>% 
  select(Age, MonthlyIncome, TotalWorkingYears, YearsAtCompany)

# Macierze korelacji (Pearsona)

korelacje <- cor(dane_numeryczne, use = "complete.obs")

# Wykres
corrplot(korelacje, method = "number", type = "upper", diag = FALSE)

# Korelacja rangowa (Kendalla)
korelacje_kendall <- cor(dane_numeryczne, method = "kendall", use = "complete.obs")

# Wykres
corrplot(korelacje_kendall, method = "number", type = "upper", diag = FALSE)

# Korelacja jakościowa (V-Cramera)
tab <- table(dane$Department, dane$JobRole)

# Obliczenie współczynnika
wynik_cramer <- CramerV(tab)
print(paste("Współczynnik V-Cramera:", round(wynik_cramer, 4)))

```

# 6. Wnioskowanie Statystyczne

## 6.1 Testy normalności rozkładu
```{r}
library(nortest)

# Sprawdzamy czy wynagrodzenie ma rozkład normalny
ad_test <- ad.test(dane$MonthlyIncome)

print(paste("Wartość p dla testu normalności wynagrodzenia:", ad_test$p.value))

# Interpretacja automatyczna
if(ad_test$p.value < 0.05) {
  print("Odrzucamy hipotezę o normalności rozkładu.")
} else {
  print("Rozkład jest normalny.")
}
```

## 6.2 Czy nadgodziny zwiększają ryzyko odejścia? (Pytanie badawcze nr 1)
```{r}
library(ggstatsplot)

# Test Chi-kwadrat z wizualizacją
ggbarstats(
  data = dane,
  x = OverTime,       # Czy są nadgodziny?
  y = Attrition,      # Czy pracownik odszedł?
  title = "Zależność między nadgodzinami a odejściem z pracy",
  label = "both"      # Pokaż liczby i procenty
)
```

## 6.3 Czy pracownicy z niższym wynagrodzeniem odchodzą częściej? (Pytanie badawcze nr 2)

```{r}
ggbetweenstats(
  data = dane,
  x = Attrition,          # Grupy: Yes/No
  y = MonthlyIncome,      # Zmienna numeryczna: Wynagrodzenie
  type = "nonparametric", # Test nieparametryczny (bo rozkład nie jest normalny)
  title = "Porównanie zarobków osób, które odeszły i zostały",
  xlab = "Odejście z firmy (Attrition)",
  ylab = "Miesięczne wynagrodzenie"
)
```

## 6.4 Analiza odejść w zależności od Działu (Pytanie badawcze nr 4)
```{r}
ggbarstats(
  data = dane,
  x = Department,
  y = Attrition,
  title = "Procent odejść w poszczególnych działach",

  palette = "Set2"
)
```



>>>>>>> ecd9ba1e681b02a5627abeb83b486770179ceae9
